臺灣高等法院民事判決　　　　　　　　　　　　九十二年度重上更(二)字第一００號
　　　上　訴　人　林子畏
　　　法定代理人　甲○○
　　　訴訟代理人　賴盛星律師
　　　複　代理人　程才芳律師
　　　被　上訴人　丙○○
　　　　　　　　　乙○○
　　　共　　　同
　　　訴訟代理人　王年柿律師
　　　複　代理人　王如后律師
右當事人間請求返還信託物事件，上訴人對於中華民國八十八年五月十日臺灣板橋地
方法院八十七年度重訴字第一二九號第一審判決提起上訴，經最高法院第二次發回更
審，上訴人並就部分聲明為訴之變更，本院於九十三年十二月八日言詞辯論終結，判
決如左：
    主      文
上訴及變更之訴均駁回。
第二審及發回前第三審訴訟費用由上訴人負擔。
    事      實
甲、上訴人方面：
壹、聲明：
一、原判決廢棄。
二、被上訴人應就附表一所示被繼承人鄭鴻源名義登記所有權應有部分二萬五千分之
    二百五十之共有地辦理繼承登記後，移轉登記與上訴人。
三、被上訴人應向桃園縣政府及台北縣政府領取附表二所示之土地徵收補償費有關鄭
    鴻源名義二萬五千分之二百五十權利應有部分後給付予上訴人。
貳、陳述：除與原判決及前審判決記載相同者，茲引用之外，補稱：
一、林本源株式會社土地買賣關係書冊中之「股東全員證明書」上所蓋鄭鴻源之印文
    ，經本院送法務部調查局比對鑑定結果，與系爭「同意書」、「委託書」、「股
    票讓渡申請書」及「公同共有無償交還承諾書」上鄭鴻源之印章「紋線均相疊合
    且特徵亦大多相符」，足見該等文書上鄭鴻源之印章為真正，雖鑑定結果以部分
    紋線特徵不明，且無印章實物可供參鑑，故無法詳確認是否出於同一印章等語，
    惟該等文書均為遠年舊物，參酌最高法院九十一年度台上字第二一八四號、八十
    五年度台上字第一八三七號、七十二年度台上第三一一二號、七十一年度台上字
    第二七四八號判決意旨，本件縱無鄭鴻源之實體印章可供鑑定，惟印章紋線均相
    疊且特徵亦大多相符，依經驗法則，綜合全辯論意旨，判斷其真偽，自可認定該
    等文書上鄭鴻源之印章為真正。
二、依本院八十九年度上更(二)第四一一號判決意旨：「上訴人於原審提出被上訴人丙
    ○○委請律師致上訴人之信函載稱先父鄭鴻源曾於民國三十八年十月二十日出具
    委託書委託台端處分設定、或塗銷暨總登記桃園大檜溪段二四八號、二五三號及
    桃園縣、新竹縣、台北市、台北縣內等有關土地，現已無委任之必要，特此解除
    委任，禁止台端為上開任何行為或代領徵收補償費等行為。」、「台北縣登記為
    二十二人公同共有土地後，其中鄭秀卿及高火二人於三十八年十月十五日已將股
    權轉予張妙瑛，有股權讓渡申請書為證。故登記簿上桃園縣境內土地之共有人為
    二十人，而台北縣境內之土地登記名義人為二十二人。系爭土地於三十八年十二
    月五日送件申請登記為公同共有時，上訴人林子畏就已受全部股東委任辦理。各
    公同共有人於四十年十二月二十日出具二份『公同共有土地無償交還承諾書』予
    上訴人，此承諾書共有二套，一為二十一人供台北縣登記之土地使用，另一套為
    十九人供桃園登記之土地使用。因此上訴人於原審提出之承諾書，上載『林子畏
    等貳拾貳人公同共有土地』字樣與本院前審提出之承諾書上載『林子畏等貳拾人
    公同共有土地』字樣，其記載雖有不同，但基上理由，其真正應無庸置疑。」，
    足見系爭委託書、公同共有土地無償交還承諾書均為真正。
三、林本源興殖株式會社是林松壽所創立，部分股東雖借用親戚名義，惟實際上該會
    社為林松壽單獨出資，該會社之財產（化成株券）均屬林松壽所有，故於昭和十
    五年（民國二十九年）六月二十四日訂立：「股份轉讓限制並訂股票禁止背書規
    定制定如左：『股份非得公司之承諾不得轉讓，股份不得以股票背書轉讓之』，
    右項於昭和十五年七月九日登記。」，再依林本源興殖株式會社於大正十二年一
    月十一日設立登記時，該會社之代表取締役為林松壽，足證林本源興殖株式會社
    為林本源之家族會社，全部股份屬林本源後代家族即林松壽所有，嗣於昭和九年
    九月二十日因林松壽失蹤，乃由上訴人以「戶主相續」，單獨繼承林本源興殖株
    式會社全部股份，是其他株主僅係掛名而已，並無實際享有該會社財產之權利。
四、本件系爭土地多年來均由上訴人負責繳納土地地價稅，如非借名登記，其他公同
    共有人自應共同繳納。
五、林本源興殖株式會社名下之土地於三十八、三十九年間改申請登記為原股東公同
    共有，其中位於台北縣之土地，於三十八年九月十一日送件申請變更為二十二人
    共有，而後辦理桃園縣土地變更登記時，因其中之職員高火及鄭秀卿離職，故請
    二人於三十八年十月十五日在股票讓渡申請書上蓋章，讓渡株券給上訴人之母張
    妙瑛，故三十八年十二月五日原林本源興殖株式會社在桃園縣之土地即系爭土地
    ，送件申請變更為二十人所有。爾後，上訴人再辦理林本源興殖株式會社台北市
    土地變更登記時，因考慮從日據時期轉為中華民國政府，已不再需要借用親友名
    義，故於三十九年三月十五日請李宗淡、林平州、黃福、林平喜、林取、陳豬及
    鄭鴻源等七人在股票讓渡申請書上蓋章，將株券（股份）讓渡予上訴人，是三十
    九年四月二十五日原林本源興殖株式會社於台北市之土地，送件申請變更登記僅
    為十三人公同共有，並無鄭鴻源在內，而鄭鴻源從未向上訴人為任何異議或提出
    請求，足見系爭土地係上訴人借名登記予包括鄭鴻源在人之二十人公同共有。
參、證據：除援用原審（及發回前本院前審）提出者外，補提
    十份、大安地政事務核發之土地登記簿謄本、股東（株主）全員證明書等影本為
    證，並聲請向台北縣板橋地政事務所調取林本源興殖株式會社之土地買賣登記關
    係書冊，將書冊中蓋有鄭鴻源印章之「股東全員證明書」與本件「同意書」、「
    委託書」、「股票讓渡申請書」、「公同共有無償交還承諾書」送請法務部調查
    局比對鑑定。
乙、被上訴人方面：
壹、聲明：
一、上訴及變更之訴均駁回。
二、第一、二審及更審前第三審訴訟費用均由上訴人負擔。
貳、陳述：除與原判決及前審判決記載相同者，茲引用之外，補稱：
一、法務部之鑑定印文是否相同，係以印文之紋路是否完全相同，作為認定印文與印
    章是否相同之標準，既有部分特徵不同，無從鑑定印文與印章完全相同，即無從
    僅就特徵相同部分推斷印文與印鑑章完全相同，鑑定結果以有部分特徵不明，認
    無法詳確鑑定該印文是否相同，並無不妥之處。又本院再次將上訴人提出之股票
    讓渡申請書、委任書、同意書及公同共有土地無償交還承諾書，向台北縣板橋地
    政事務所調取「林本源興殖株式會社土地買賣關係書冊」，為印文鑑定，結果與
    原審送鑑定之結論相同，亦提及「有部分紋線特徵不明」，自無法確認該等文書
    之印文與地政機關保存鄭鴻源之印文係出於同一印章。
二、鄭鴻源於中學畢業後，即負日本就讀，回台任職於台灣總督府殖民局，四十九年
    擔任新竹市第二屆市長，並無不能簽署文件之情形，而上訴人提出之文書均非鄭
    鴻源親筆書寫製作，文件中除蓋有「鄭鴻源」之印章外，尚有人代簽「鄭鴻源」
    之姓名外，該代簽姓名之人顯為參與文書製作之人，究竟鄭鴻源何以不自為簽名
    、或有授權他人簽名、文書為何人製作，上訴人迄未能舉證說明，本件顯無上訴
    人主張信託之事實及證據。
三、系爭土地早年與上訴人祖先雖有淵源，但既依法律行為喪失所有權，上訴人主張
    與系爭土地淵源甚深，已無意義。
四、上訴人自承光復初期並無影印或打字技術，惟其於本院前審提出「林本源興殖股
    份有限公司設立登記呈請書」及「林本源興殖股份有限公司章程」，其製作日期
    為「民國三十五年十二月三十一日」，董事長鄭鴻源名下，即蓋有「鄭鴻源」之
    印鑑章。查打字機於五十年左右發明，在此之前任何文件均以鋼筆或毛筆書寫，
    上訴人使用中文打字機繕打「林本源興殖股份有限公司章程」，在章程未尾董事
    鄭鴻源名下即蓋用「鄭鴻源」之印鑑章，足見上訴人偽刻「鄭鴻源」之印鑑章，
    並持有使用。上訴人提出之股票讓渡申請書及公同共有土地無償交還承諾書上所
    蓋用「鄭鴻源」印鑑章與上述章程蓋用之印鑑章，以肉眼觀查即可辨識係使用同
    一印章之印文，故該等文書及印章確為上訴人偽造。
五、上訴人於九十一年間，就現已由政府徵收之公同共有土地，仍承認公同共有人全
    體所有，並依土地登記規則第一百三十五條規定，聲請桃園縣政府依據株主之股
    數定共有人之權利持分，經依法公告使生分別共有之效力，嗣經桃園縣政府公告
    確定，已徵收部分之土地現已確定為分別共有，足證本件並無上訴人主張信託登
    記之情形。
參、證據：除援用原審（及發回前本院前審）提出者外，補提桃園縣政府公告徵收桃
    園市○○段二八五地號等十六筆土地及說明土地徵收補償費具領情形函文資料為
    證。
    理    由
一、上訴人經原審法院於九十二年六月二十七日以九十二年度禁字第一三號裁定宣告
    為禁治產，並指定甲○○為監護人確定，有該裁定暨確定證明書可稽（本審卷第
    五一至五四頁），甲○○聲明承受訴訟，應予准許，核先敘明。又上訴人起訴請
    求返還信託物如原審判決附表所示之土地共四十筆，其中如附表二所示十三筆土
    地已由政府徵收，土地徵收款、補償金、獎勵金等合計六千三百九十四萬六千四
    百元，扣除土地增值稅後餘款為六千二百三十二萬六千三百三十一元，其中如附
    表一所示桃園縣八德鄉○○段第八四○_一地號土地，分割其中六九平方公尺為
    八四○_四地號並予徵收，故八四○_一地號面積縮小為六四○平方公尺，故原起
    訴之四十筆土地分割後增加一筆，並扣除已先行起訴之桃園縣大檜溪段二四八、
    二五三地號，總計為三十九筆。次按「土地登記簿以日據時期會社或組合名義登
    記之土地，得由原權利人或其繼承人檢附有關股權或出資比例之證明文件，向該
    管登記機關依下列方式申請更正登記：1.原權利人之股權或出資比例已確知者，
    按各該原權利人之股權或出資比例登記為分別共有。2.原權利人之股權或出資比
    例全部或部分不明者，原權利人或其繼承人應就不明部分之土地權利協議其應有
    部分，協議不成者，其應有部分登記為均等」；又「第一項所稱原權利人，係指
    中華民國三十四年十月二十四日為該會社之股東或組合員者。但該會社之股東或
    組合員為日本人者，以中華民國為原權利人，按該日本人之股權或出資比例登記
    為國有」；又「登記機關受理第一項之更正登記，經審查無誤後，應通知財政部
    國有財產局並公告九十日，期滿無人提出異議者，依公告結果辦理更正登記；如
    有異議者，依第七十六條規定處理」，九十年十一月一日修正之土地登記規則第
    一百三十五條第一項、第三項及第四項分別定有明文。本件系爭公同共有土地於
    台灣光復後之三十六年五月二十一日辦理總登記時改登記為上訴人與鄭鴻源等二
    十名股東公同共有，其中附表二之土地並於七十九年十二月二十二日經桃園縣政
    府以府地用字第二○○○九七九號公告徵收，為兩造所不爭執，依九十年十一月
    一日修正之土地登記規則第一百三十五條規定，上訴人本得單獨依其股權或出資
    比例登記為分別共有。故上訴人於上訴本院後變更其聲明為被上訴人應就如附表
    一所示被繼承人鄭鴻源名義登記所有權應有部分二萬五千分之二百五十之共有土
    地辦理繼承登記後移轉登記予上訴人，並追加聲明被上訴人應向桃園縣政府及台
    北縣政府領取附表二所示之土地徵收補償費有關鄭鴻源名義二萬五千分之二百五
    十權利應有部分後給付予上訴人，核屬民事訴訟法第二百五十五條第一項第四款
    情事變更以他項聲明代最初之聲明，應予准許。
二、上訴人起訴主張：系爭土地於日據時代原登記為伊伯父林祖壽名下，再由伊父林
    松壽繼承取得，家族公司成立後再移轉至「林本源松記建業株式會社」所有，後
    更名登記為「林本源興殖株式會社」，其中股東均為家族成員或邀約之受託人，
    真正權利人為上訴人，上訴人並為該會社之負責人，台灣光復後，日據時代會社
    解散，原擬成立「林本源興殖股份有限公司」以承受林本源興殖株式會社之產業
    ，因申請營業項目與法令規定不符，無法取得設立登記，乃於三十八年八月十八
    日呈請取銷原申請設立登記案，前開會社名下之系爭土地則經台灣省政府於三十
    六年間頒布命令逕行變更登記為會社全體股東所公同共有（台北縣部分登記為二
    十二人名下，桃園縣部分登記為二十人名下），被上訴人之被繼承人鄭鴻源所持
    有「林本源興殖株式會社」之股權，原即係上訴人為節稅目的登記在鄭鴻源名下
    ，故於「林本源興殖株式會社」擬更名為「林本源興殖股份有限公司」時，鄭鴻
    源即出具「股票讓渡申請書」，將其「林本源興殖株式會社株券（按即股票）乙
    種第六二號第八六號貳張」讓渡與上訴人，讓渡後，鄭鴻源名下所持有之林本源
    會社股票所表彰之股東權利，即因讓渡而歸屬於上訴人所有，鄭鴻源因原有之股
    權信託之結果所取得公同共有登記之系爭土地，即應歸屬於上訴人所有，且當時
    掛名登記之各公同共有人分別出具「公同共有土地無償交還承諾書」承諾係上訴
    人之私產，上訴人要收回時立即無償交還，可見上訴人與鄭鴻源間係屬一種信託
    關係，鄭鴻源於七十一年十一月二十日死亡後，信託關係即為終止，被上訴人為
    其共同繼承人應連帶負該項返還債務。另本件雖無直接書面文字敘述林子畏與鄭
    鴻源間之信託關係，惟本案相關證據均足以證明「若非有信託關係，當不致為此
    行為」，實已足以認定信託關係存在，爰本於信託契約關係之終止，求為命被上
    訴人應就如附表一所示被繼承人鄭鴻源名義登記所有權應有部分二萬五千分之二
    百五十之共有土地辦理繼承登記後移轉登記予上訴人，被上訴人應向桃園縣政府
    及台北縣政府領取附表二所示之土地徵收補償費有關鄭鴻源名義二萬五千分之二
    百五十權利應有部分後給付予上訴人之判決。
三、被上訴人則以：系爭土地於日據時期原由林祖壽辦理保存登記，嗣無償贈與林松
    壽，後再以買賣為由移轉登記為「林本源松記建業株式會社」所有，「林本源松
    記建業株式會社」嗣更名為「林本源興殖株式會社」，則系爭土地已歸屬於「林
    本源興殖株式會社」所有，並非上訴人所有，上訴人並未將其權利信託登記予鄭
    鴻源。況台灣光復後，於三十六年五月二十一日辦理總登記時，系爭土地所有權
    即已登記為上訴人與鄭鴻源等二十人或二十二人原「林本源興殖株式會社」股東
    公同共有，是系爭土地自始至終未曾登記為上訴人所有，且台灣光復後上訴人無
    從繼受「林本源興殖株式會社」名下之財產，其又如何將之信託登記予鄭鴻源？
    上訴人亦未能證明其如何自林本源興殖株式會社取得系爭土地所有權，或家族財
    產如何得歸其一人所有，即難認上訴人為系爭土地之單獨所有權人，自無所謂由
    上訴人以信託或借名之方式將系爭土地移轉登記予鄭鴻源，使其成為公同共有人
    之可能。又被上訴人之被繼承人鄭鴻源於台灣光復時即已具財力，乃自行出資參
    與林本源興殖株式會社之經營，鄭鴻源之所以被登記為共有權人，乃源於鄭鴻源
    為「林本源興殖株式會社」之股東，並非受上訴人信託而登記為共有人，又上訴
    人所提出由被上訴人之被繼承人鄭鴻源書立之「股票讓渡申請書」、「委任書」
    、「同意書」、「公同共有土地無償交還承諾書」均係其偽造，被上訴人否認該
    等文書及印章之真正等語，資為抗辯。
四、經查上訴人主張被上訴人為鄭鴻源之繼承人，業據其提出鄭鴻源家族系統表及戶
    第三○頁至第三九頁及第四六頁至第四九頁），復為被上訴人所不爭執，自堪信
    為真實。又系爭土地於日據時期之明治四十二年十月六日辦理保存登記為林祖壽
    所有，嗣於明治四十四年十月十三日無償贈與予林松壽（即上訴人之父）所有，
    再於大正十二年三月二十九日以買賣為由移轉登記為林本源松記建業株式會社所
    有，昭和七年二月二十二日所有人更名為林本源興殖株式會社，昭和二十年（民
    國三十四年）上訴人擔任負責人，於台灣光復後，因林本源興殖株式會社擬欲改
    名以林本源興殖股份有限公司申請設立登記，經向台灣省政府建設廳申請設立登
    記時，因關於辦理地產業之公司登記奉令暫緩辦理，另該公司之營業範圍包括土
    地及家屋之賃貸一項遭主管機關刪除，林本源興殖股份有限公司不得已乃於三十
    八年八月十八日呈請取銷原申請設立登記案，至於原登記在林本源興殖株式會社
    名下之系爭土地於台灣光後之三十六年五月二十一日辦理總登記時改登記為上訴
    人與鄭鴻源等二十名原林本源興殖株式會社株主即股東公同共有，其中附表二所
    示之土地於七十九年十二月二十二日經桃園縣政府以府地用字第二○○○九七九
    號公告徵收之事實，為兩造所不爭，並有土地登記簿謄本、股東全員一覽表、台
    灣省政府建設廳通知及台灣省政府建設廳批影本、桃園縣政府八十四年七月二十
    一日八四府地用字第一五二五八四號函可証（見原審卷一第二三、二四、一一○
    至一一二頁），亦堪信為真實。
五、至上訴人主張伊為系爭土地之所有權人，依信託關係將系爭土地以公同共有方式
    登記在鄭鴻源名下，並提出股票讓渡申請書、委任書、同意書、委託書及公同共
    有土地無償交還承諾書等件為証，然遭被上訴人所否認，並以前開情詞置辯，則
    本件兩造之爭點應為：
（一）系爭股票讓渡申請書、委任書、同意書、委託書及公同共有土地無償交還承諾
      書上鄭鴻源之印文是否為真正？
（二）系爭土地是否係上訴人單獨所有？
（三）系爭土地是否為上訴人以信託名義登記予鄭鴻源名下？
六、上訴人主張其與鄭鴻源間就系爭土地有信託關係存在及鄭鴻源因該項信託而取得
    系爭土地所有權公同共有權利之事實，固提出鄭鴻源書立之「股票讓渡申請書」
    、「委任書」、「同意書」、「委託書」、「公同共有土地無償交還承諾書」以
    資為証，而前開文書原本經與本院向台北縣板橋地政事務所調取之「林本源興殖
    株式會社土地買賣登記關係書冊」原件（其內包含有股東全員証明書、公同共有
    人目錄及權利比率清單、土地表示、全體共有人同意書、委託書、共有人鄭鴻源
    印鑑証明、原林本源興殖株式會社登記簿繕本、其他有關產權憑証等文書），一
    併囑託法務部調查局鑑定「鄭鴻源」之印文是否相符，結果認為上訴人所提出前
    開五種文書上「鄭鴻源」之印文與「林本源興殖株式會社土地買賣登記關係書冊
    」內各項文書上「鄭鴻源」之印文，其紋線均相疊合且特徵亦大多相符，惟由於
    有部分紋線特徵不明，且無鄭鴻源印章實物可供參鑑，故無法詳確認定前揭印文
    是否出於同一印章，有法務部調查局九十三年九月三十日調科貳字第○九三○○
    三八一二二○號鑑定通知書一紙在卷可憑（見本院卷第三四六至三四八頁），惟
    被上訴人既辯稱鄭鴻源為林本源興殖株式會社之股東，則其對前開「林本源興殖
    株式會社土地買賣登記關係書冊」中之株主（股東）全員証明書，顯未加爭執，
    則調查局本於株主股東全員証明書文書上之鄭鴻源印文與上訴人所提出之前開五
    種文書上鄭鴻源印文之比對結果，認紋線相疊合及特徵大多角相符，據此已足認
    前開文件上鄭鴻源印文係屬真正。
七、次按所謂信託行為，係指委託人授與受託人超過經濟目的之權利，而僅許可基於
    經濟目的範圍內行使權利之法律行為而言。是信託關係因委託人信賴受託人代其
    行使權利而成立，故須基於受託人與委託人間合意訂立信託契約始能發生，否則
    即無信託關係之可言，最高法院八十三年度台上字第一二三七號著有判決可稽。
    經查：
（一）本件系爭土地，於日據時代明治四十二年原由林祖壽辦理保存登記，嗣於明治
      四十四年十月十三日無償贈與林松壽，並辦理移轉登記，後於大正十二年三月
      二十九日以買賣為由移轉登記為「林本源松記建業株式會社」所有，並於昭和
      七年二月二十二日所有權人更名為「林本源興殖株式會社」，即已非屬林松壽
      或上訴人所有，按法人乃法律所擬制人格，惟與自然人不同，其因解散而人格
      消滅，並無享有繼承之身分法上權利，系爭土地登記為林本源興殖株式會社所
      有，縱負責人為上訴人之父林松壽，上訴人亦不得本於繼承關係而取林本源興
      殖株式會社名下之系爭土地。嗣臺灣光復後，因「林本源興殖株式會社」擬改
      名為「林本源興殖股份有限公司」，經向台灣省政府建設廳申請設立登記時，
      因關於辦理地產業之公司登記奉令暫緩辦理，且該公司之營業範圍包括土地及
      家屋之賃貸一項遭主管機關刪除，乃於三十八年八月十八日呈請取銷原申請設
      立登記案，而系爭土地亦早於三十六年五月二十一日辦理登記後陸續改登記為
      原「林本源興殖株式會社」股東公同共有（附表所示臺北縣部分之土地登記為
      上訴人與鄭鴻源等二十二名股東公同共有，桃園縣部分之土地登記為上訴人與
      鄭鴻源等二十名股東公同共有）等事實，有土地登記簿謄本、台灣省政府建設
      廳通知及台灣省政府建設廳批影本在卷可稽，並為兩造所不爭執，可知鄭鴻源
      與上訴人等二十人（或二十二人）於臺灣光復後所以登記為系爭土地之公同共
      有人，乃源於渠等為日據時代「林本源興殖株式會社」之股東，因臺灣光復後
      「林本源興殖股份有限公司」無法成立，該株式會社之財產即依合夥之例登記
      為股東公同共有所致，此觀上開土地登記簿謄本之登載至明，由是可證鄭鴻源
      係因「林本源興殖株式會社」之股東身分而登記為系爭土地之公同共有人，上
      訴人既未能証明其自林本源興殖株式會社取得系爭土地之所有權，即難認其為
      系爭土地之單獨所有權人，自無所謂由上訴人以信託或借名方式將系爭土地移
      轉登記予鄭鴻源使其成為公同共有人之可能，則鄭鴻源並非受上訴人之信託而
      登記為系爭土地之公同共有人應堪認定。
（二）再依鄭鴻源所出具之「股票讓渡申請書」所載，鄭鴻源讓渡股票予上訴人之時
      間係在「三十九年三月十五日」，其時間係在系爭土地由林本源興殖株式會社
      所有辦理變更登記為全體股東公同共有之後，則鄭鴻源出具股票讓渡申請書時
      ，系爭土地已非林本源興殖株式會社所有，則股票讓渡效力自不及於股東私有
      之系爭土地，再者讓渡股票申請書僅能証明鄭鴻源將林本源興殖株式會社之股
      票讓與上訴人，尚難憑此認鄭鴻源與上訴人間就系爭土地有信託登記之合意，
      故上訴人以鄭鴻源出具上開股票讓渡申請書為據，主張鄭鴻源名下所持有之林
      本源興殖株式會社股票所表彰之股東權利及因該股東權利所取得之公同共有登
      記之系爭土地，即應歸屬上訴人所有，進而認定與鄭鴻源間有信託關係存在，
      尚乏實據。
（三）至鄭鴻源所出具之二份有關臺北縣、桃園縣土地之「公同共有土地無償交還承
      諾書」雖均載有「‧‧‧（公）同共有土地中各共有者應得末開持分產權均非
      正式投資概係林子畏私產因林子畏為組織公司糾集近親摯友而將其私產掛共有
      者名義者，故共有者對各持分產權不特無權任意更動處分倘林子畏需要收回產
      權時共有者當立即無償交還屆時為登記上須要蓋章等情亦悉聽其便絕不留難為
      日後計特立此承諾書付執為據。林子畏先生台照」等語，然對照前述系爭土地
      自日據時代登記伊始迄至臺灣光復後未曾單獨登記在上訴人名下之過程觀之，
      上開承諾書充其量僅能解釋系爭土地原係「林本源興殖株式會社」之財產，各
      掛名股東承諾嗣後願無條件交還而已，要不能據以證明鄭鴻源登記為系爭土地
      共有人係本於與上訴人之信託關係，是上訴人憑該承諾書主張系爭土地為其所
      有而信託登記予鄭鴻源名義，亦無足取。至上訴人提出之前揭鄭鴻源出具之「
      委任書」、「委託書」係有關委託上訴人轉讓「林本源興殖株式會社」股票之
      文件，「同意書」則為證明全體公同共有人同意由上訴人代理處分原「林本源
      興殖株式會社」名下所有土地之文件，均未見有上訴人與系爭土地之其餘公同
      共有人「信託登記」約定之旨意，故上述三件文件亦無從證明鄭鴻源與上訴人
      間有本件系爭土地之信託契約存在。
（四）又上訴人雖另提出系爭土地之公同共有人李朝北、李美秀、林彩雲、林熊祥、
      林宗賢、林柏壽、紀天賜本人或繼承人出具之備忘錄或證明影本等各一件為證
      ，用以證明系爭土地係上訴人信託登記於鄭鴻源名下，惟查上述證明部分係記
      載「查‧‧與林子畏等二十人（及二十二人）公同共有之產業係林子畏個人所
      有乃借用‧‧名義為公同共有‧‧‧」，備忘錄部分則記載「原林本源興殖株
      式會社係林子畏先生之家族會社，曾借用‧‧‧名義為株主（股東）光復後該
      會社之不動產變更為林子畏等公同共有時，繼續借用‧‧‧名義為公同共有人
      ‧‧‧」，可見上開證明與備忘錄，就系爭土地究係為上訴人林子畏個人所有
      ，抑或原為「林本源興殖株式會社」所有，於臺灣光復後借用原股東名義登記
      為公同共有人，顯有不同之說明，何況上開公同共有人出具之證明部分亦與前
      述系爭土地移轉登記過程不符，僅屬上訴人與出具名義人間之權利義務關係，
      不能拘束被上訴人，是上開備忘錄或證明尚難據以證明鄭鴻源登記為系爭土地
      之公同共有人係本於上訴人之信託關係。
（五）上訴人主張伊係以林本源興殖株式會社全部股份繼承人身分取得系爭土地之權
      利，亦即系爭土地為上訴人之私產云云，但查，上訴人自承林本源松記建業株
      式會社係由其父林松壽斥資一百五十萬元所設立，並擔任社長一職，林本源松
      記建業株式會社日後更名為林本源興殖株式會社，惟林本源興殖株式會社既屬
      法人具有權利能力，得為權利義務之主體，則登記在該會社名下之系爭土地依
      法即屬該會社所有，而非林松壽所有，縱使該會社之資金係由林松壽所出資，
      股份全歸林松壽所取得，日後林松壽死亡，上訴人繼承取得林松壽之股份，亦
      僅能憑其股份對該會社行使股東權利，尚不得主張該會社名下之系爭土地可依
      繼承而由上訴人直接取得所有權，更何況上訴人亦不否認林本源興殖株式會社
      之股東，非僅林松壽一人，上訴人就系爭會社之土地既無所有權，自無從以其
      本人名義將系爭土地信託與鄭鴻源。
八、至上訴人另主張伊繼承林松壽之全部股份後，將原有林本源興殖株式會社之部分
    股權信託與出資股東（其中鄭鴻源部分為二萬五千分之二百五十），因此所有股
    東均同意將該會社之股份轉讓、處分權利授權伊處理，並出具股票讓渡申請書交
    伊收執，該會社因台灣光復後無法改立為本國公司，才將產權登記為全體股東公
    同共有，未出資股東取得系爭土地之公同共有權利係本於股東身分而來，而取得
    股東身分係伊將股份信託，故股東就系爭土地之共有權利乃基於股份信託，故系
    爭土地縱未登記在上訴人名下，但基於股份繼承事實，亦足推定系爭土地係上訴
    人所信託云云，但查林本源興殖株式會社於台灣光復後解散消滅，其所餘財產依
    法由各股東按比例分派，乃法人人格消滅後分配剩餘財產之結果，鄭鴻源之股票
    讓渡申請書僅能証明鄭鴻源將所持有之會社股票讓渡予上訴人，尚不足証明其股
    份係由上訴人所信託而未出資，至上訴人提出証人林彩雲、李炳宣在另案之証言
    ，雖表示只是掛名未出資云云（見本院卷第一六三至一六六頁），但因其証人所
    指係就其本身之股份而言，至於股東鄭鴻源是否未出資，其並未能証明，自難以
    其二人表示未出資即認全部之股東均係受上訴人之股份信託，此部分其主張仍屬
    未能舉証以資証明，自不足採。
九、綜上所述，上訴人主張與被上訴人之被繼承人鄭鴻源間就系爭土地之登記並無信
    託關係存在，從而，上訴人基於信託關係終了後之信託物返還請求權，請求被上
    訴人應就如附表一所示被繼承人鄭鴻源名義登記所有權應有部分二萬五千分之二
    百五十之共有土地辦理繼承登記後移轉登記予上訴人，應向桃園縣政府及台北縣
    政府領取附表二所示之土地徵收補償費有關鄭鴻源名義二萬五千分之二百五十權
    利應有部分後給付予上訴人，為無理由，不應准許。原審所為上訴人敗訴之判決
    ，並無不合。上訴意旨指摘原判決不當，求予廢棄改判，為無理由，應予駁回。
    （至於准予變更部分，上訴人該部分在原審之訴視為撤回，不在本院審理範圍之
    內）。
十、本件事證已臻明確，兩造其餘之攻擊防禦方法及所提之證據，經審酌後認均無礙
    判決之結果，爰不予一一論述，附此敘明。
據上論結，本件上訴及變更之訴為無理由，依民事訴訟法第四百四十九條第一項，第
七十八條，判決如主文。
中　　　華　　　民　　　國　　九十三　　年　　 十二 　　月　　二十二　　日
                                民事第九庭
                                    審判長法  官  楊  豐  卿
                                          法  官  林  金  吾
                                          法  官  張      蘭
正本係照原本作成。
如不服本判決，應於收受送達後二十日內向本院提出上訴書狀，其未表明上訴理由者
，應於提出上訴後二十日內向本院補提理由書狀（均須按他造當事人之人數附繕本）
上訴時應提出委任律師或具有律師資格之人之委任狀；委任有律師資格者，另應附具
律師資格證書及釋明委任人與受任人有民事訴訟法第四百六十六條之一第一項但書或
第二項（詳附註）所定關係之釋明文書影本。
中　　　華　　　民　　　國　　九十三　　年　　 十二 　　月　　二十二　　日
　　　　　　　　　　　　　　　　　　　　　書記官  應  瑞  霞
附註：
民事訴訟法第四百六十六條之一（第一項、第二項）：
對於第二審判決上訴，上訴人應委任律師為訴訟代理人。但上訴人或其他法定代理人
具有律師資格者，不在此限。
上訴人之配偶、三親等內之血親、二親等內之姻親，或上訴人為法人、中央或地方機
關時，其所屬專任人員具有律師資格並經法院認為適當者，亦得為第三審訴訟代理人
。
附表一
┌─┬───┬───┬───┬───┬──────┬──┬───────┬────┬───────┐
│編│縣  市│鄉鎮市○  段  ○○  段│地        號│地目│面積(平方公尺)│權利形態│所  有  權  人│
│號│      │      │      │      │            │    │              │        │              │
├─┼───┼───┼───┼───┼──────┼──┼───────┼────┼───────┤
│１│臺北縣│新莊市│瓊  林│      │八九一      │ 道 │二五‧九三    │公同共有│林子畏等二二人│
├─┼───┼───┼───┼───┼──────┼──┼───────┼────┼───────┤
│２│臺北縣│新莊市│瓊  林│      │九一四      │ 道 │五七一‧二四  │公同共有│林子畏等二二人│
├─┼───┼───┼───┼───┼──────┼──┼───────┼────┼───────┤
│３│桃園縣│桃園市│大樹林│      │七一九─一四│ 建 │二三五        │公同共有│林子畏等二０人│
├─┼───┼───┼───┼───┼──────┼──┼───────┼────┼───────┤
│４│桃園縣│桃園市│東  門│      │六六五      │ 道 │四六          │公同共有│林子畏等二０人│
├─┼───┼───┼───┼───┼──────┼──┼───────┼────┼───────┤
│５│桃園縣│桃園市│東  門│      │六六五─一  │ 道 │六三          │公同共有│林子畏等二０人│
├─┼───┼───┼───┼───┼──────┼──┼───────┼────┼───────┤
│６│桃園縣│桃園市│東  門│      │六六五─二  │ 道 │三七          │公同共有│林子畏等二０人│
├─┼───┼───┼───┼───┼──────┼──┼───────┼────┼───────┤
│７│桃園縣│桃園市│東  門│      │六六五─三  │ 道 │六一          │公同共有│林子畏等二０人│
├─┼───┼───┼───┼───┼──────┼──┼───────┼────┼───────┤
│８│桃園縣│桃園市│東  門│      │六六五─四  │ 道 │五五          │公同共有│林子畏等二０人│
├─┼───┼───┼───┼───┼──────┼──┼───────┼────┼───────┤
│９│桃園縣│大溪鎮│缺  子│缺  子│一一一─一  │ 道 │一０七        │公同共有│林子畏等二０人│
├─┼───┼───┼───┼───┼──────┼──┼───────┼────┼───────┤
│１０│桃園縣│大溪鎮│缺  子│缺  子│一一五─一  │ 道 │二一六        │公同共有│林子畏等二０人│
├─┼───┼───┼───┼───┼──────┼──┼───────┼────┼───────┤
││桃園縣│大溪鎮│缺  子│缺  子│五八一─一  │ 道 │六四          │公同共有│林子畏等二０人│
├─┼───┼───┼───┼───┼──────┼──┼───────┼────┼───────┤
││桃園縣│大園鄉│大  園│      │八九─八    │ 建 │一四五        │公同共有│林子畏等二０人│
├─┼───┼───┼───┼───┼──────┼──┼───────┼────┼───────┤
││桃園縣│大園鄉│沙  崙│沙  崙│一六九─三  │ 水 │三六０        │公同共有│林子畏等二０人│
├─┼───┼───┼───┼───┼──────┼──┼───────┼────┼───────┤
││桃園縣│大園鄉│北  園│      │六五        │ 建 │一七‧六二    │公同共有│林子畏等二０人│
├─┼───┼───┼───┼───┼──────┼──┼───────┼────┼───────┤
││桃園縣│大園鄉│北  園│      │一一一      │ 建 │九四‧九二    │公同共有│林子畏等二０人│
├─┼───┼───┼───┼───┼──────┼──┼───────┼────┼───────┤
││桃園縣│大園鄉│許厝港│      │一五三─五  │ 水 │一三六八      │公同共有│林子畏等二０人│
├─┼───┼───┼───┼───┼──────┼──┼───────┼────┼───────┤
││桃園縣│大園鄉│許厝港│      │五二四─一  │ 水 │一一六        │公同共有│林子畏等二０人│
├─┼───┼───┼───┼───┼──────┼──┼───────┼────┼───────┤
││桃園縣│大園鄉│竹  圍│海方厝│一五─三    │ 水 │一九０        │公同共有│林子畏等二０人│
├─┼───┼───┼───┼───┼──────┼──┼───────┼────┼───────┤
││桃園縣│蘆竹鄉│坑  子│赤塗崎│八七─一    │ 道 │三五三        │公同共有│林子畏等二０人│
├─┼───┼───┼───┼───┼──────┼──┼───────┼────┼───────┤
││桃園縣│八德鄉│霄  裡│      │八四０─一  │ 道 │七０九        │公同共有│林子畏等二０人│
├─┼───┼───┼───┼───┼──────┼──┼───────┼────┼───────┤
││桃園縣│平鎮市│東  勢│東  勢│二０九─二  │ 道 │二七五        │公同共有│林子畏等二０人│
├─┼───┼───┼───┼───┼──────┼──┼───────┼────┼───────┤
││桃園縣│平鎮市│東  勢│東  勢│二０九─一０│ 道 │六０          │公同共有│林子畏等二０人│
├─┼───┼───┼───┼───┼──────┼──┼───────┼────┼───────┤
││桃園縣│平鎮市│東  勢│東  勢│二一一─三  │ 道 │七九一二      │公同共有│林子畏等二０人│
├─┼───┼───┼───┼───┼──────┼──┼───────┼────┼───────┤
││桃園縣│平鎮市│東  勢│東  勢│二一一─九八│ 道 │三八          │公同共有│林子畏等二０人│
├─┼───┼───┼───┼───┼──────┼──┼───────┼────┼───────┤
││桃園縣│平鎮市│東  勢│東  勢│二一一─九九│ 道 │九五          │公同共有│林子畏等二０人│
├─┼───┼───┼───┼───┼──────┼──┼───────┼────┼───────┤
││桃園縣│平鎮市│北  勢│      │二二七      │ 建 │九五五        │公同共有│林子畏等二０人│
└─┴───┴───┴───┴───┴──────┴──┴───────┴────┴───────┘
附表二：已徵收之土地及可領取之徵收補償金
┌───┬───┬───┬──┬───┬─────┬─────┬─────┬───────────┐
│縣  市│鄉鎮市○  段  ○○段│地號  │徵收金額  │扣除      │實發補償  │重測前地號            │
│      │      │      │    │      │          │增值稅    │總金      │                      │
├───┼───┼───┼──┼───┼─────┼─────┼─────┼───────────┤
│臺北縣│五股鄉│更  寮│更寮│189-1 │10,976,000│          │10,976,000│                      │
├───┼───┼───┼──┼───┼─────┼─────┼─────┼───────────┤
│臺北縣│五股鄉│更  寮│更寮│315-1 │11,155,200│          │11,155,200│                      │
├───┼───┼───┼──┼───┼─────┼─────┼─────┼───────────┤
│桃園縣│桃園市│春  日│    │287   │ 5,532,800│          │ 5,532,800│桃園市大檜溪253-1地號 │
├───┼───┼───┼──┼───┼─────┼─────┼─────┼───────────┤
│桃園縣│桃園市│春  日│    │322   │ 4,222,400│          │ 4,222,400│桃園市大檜溪244地號   │
├───┼───┼───┼──┼───┼─────┼─────┼─────┼───────────┤
│桃園縣│桃園市│春  日│    │331   │   837,200│          │   837,200│桃園市大檜溪254-2地號 │
├───┼───┼───┼──┼───┼─────┼─────┼─────┼───────────┤
│桃園縣│桃園市│春  日│    │334   │ 6,552,000│          │ 6,552,000│桃園市木檜溪254-1地號 │
├───┼───┼───┼──┼───┼─────┼─────┼─────┼───────────┤
│桃園縣│桃園市│大樹林│    │719   │ 4,725,000│  -589,172│ 4,135,828│                      │
├───┼───┼───┼──┼───┼─────┼─────┼─────┼───────────┤
│桃園縣│桃園市│大樹林│    │719-3 │ 8,127,000│  -142,972│ 7,984,028│                      │
├───┼───┼───┼──┼───┼─────┼─────┼─────┼───────────┤
│桃園縣│大園鄉│大  園│    │5-2   │ 4,486,800│  -386,324│ 4,082,476│                      │
├───┼───┼───┼──┼───┼─────┼─────┼─────┼───────────┤
│桃園縣│大園鄉│北  園│    │98    │ 2,100,000│  -472,932│ 1,672,068│大園鄉○○段18-76地號 │
├───┼───┼───┼──┼───┼─────┼─────┼─────┼───────────┤
│桃園縣│大園鄉│北  園│    │110   │   168,000│   -28,669│   139,331│大園鄉○○段18-221地號│
├───┼───┼───┼──┼───┼─────┼─────┼─────┼───────────┤
│桃園縣│八德鄉│霄  裡│    │840-1 │ 4,019,400│          │ 4,019,400│                      │
├───┼───┼───┼──┼───┼─────┼─────┼─────┼───────────┤
│桃園縣│八德鄉│霄  裡│    │840-4 │ 1,062,600│          │ 1,062,600│                      │
├───┴───┴───┴──┴───┼─────┼─────┼─────┼───────────┤
│            總            計        │63,946,400│-1,620,069│62,326,331│                      │
└──────────────────┴─────┴─────┴─────┴───────────┘
